【裁判字號】    90,簡上,35
【裁判日期】    900627
【裁判案由】    侵權行為損害賠償
【裁判全文】
臺灣屏東地方法院民事判決  九十年度簡上字第三五號
    上  訴  人  丙○○
                丁○○
                乙○○
                甲○○○
                陳照燕
                胡陳照桂
    法定代理人  戊○○
右當事人間請求侵權行為損害賠償事件，上訴人對於中華民國八十九年十一月二十三
日本院八十八年度潮簡字第三五四號第一審判決提起上訴，本院判決如左：
    主  文
上訴駁回。
第二審訴訟費用由上訴人負擔。
    事  實
甲、上訴人方面：
一、聲明：請求判決(一)原判決廢棄。(二)被上訴人在第一審之訴及假執行之聲請均駁回
    。
二、陳述：
 (一) 原審於八十九年十月十七日及十一月九日分別以當庭裁定之方式命上訴人丙○○
    、丁○○、乙○○、甲○○○、陳照燕與胡陳照桂承受訴訟；惟上訴人於原審審
    判時，始終未到場，其中胡陳照桂亦未委任訴訟代理人到場行訴訟行為，其所為
    飭令上訴人承受訴訟，顯非適法。
 (二) 益銓飼料股份有限公司之股東計有戊○○、楊陳本旨、楊育民、楊昭南、楊省民
    、卓美蓮、楊玉芳七人，而依其債權讓渡書之內容以觀，七個股東全部同意對陳
    昭山所欠之債權讓與戊○○個人，於法並非無效之法律行為。蓋公司法並無硬性
    規定，公司之全體股東不得將其對公司之債務人之債權讓與公司之全體股東之其
    中一人，以便其以個人名義對公司債務人進行訴訟之禁止規定，從而，本件被上
    訴人戊○○不以其個人名義提起本件訴訟，而以公司名義提起訴訟，其當事人適
    格，不能認無瑕疵。
 (三) 於原審八十九年五月十一日（上訴人誤載為六月八日）之言詞辯論庭，法官問被
    上訴人：訴之聲明是否要更正？被上訴人答：減為新台幣（下同）四十九萬八千
    三百八十元。詎原審仍判令五十萬元，已嫌不當。又依被上訴人於高等法院高雄
    分院八十八年度上字第三七號案件所附之和解書，載明：「雙方因飼料貨款問題
    有出入，經雙方願再深入清算．．」以觀，足見兩造對系爭貨款金額尚有爭執，
    而高等法院高雄分院為被上訴人敗訴之判決於理由亦提及此事項，原審未為注意
    逕為上訴人敗訴判決，其認事用法不無違誤。
 (四) 被上訴人於八十八間提起本件訴訟，歷時一年餘，均主張依債權行為損害賠償之
    法律關係請求，詎於原審辯論庭忽變更為不當得利之法律關係，顯然對訴訟終結
    有重大影響，上訴人對該變更復無法當庭提出有利之攻擊防禦方法，乃當庭表示
    不同意其變更，惟原審以不妨害訴訟終結及被告即上訴人之攻擊防禦方法為理由
    准其訴訟標的變更，亦頗為不當。況上訴人始終無受到任何利益，蓋上訴人非陳
    昭山之配偶或子女，未受到任何利益反而負賠償責任，殊與不得利之要件不符；
    按不當得利，須以無法律上原因而受利益，致他人受損害為其成立要件，其因時
    效而取得利益，民法上既有明文規定，即與無法律上原因而受利益之情形有別，
    不生不當得利之問題，有最高法院四十七年台上字第三○三號判例要旨可參，又
    原判決引用之民法第一百九十七條，係專指侵權行為之人而言，此觀其法條載明
    「損害賠償之義務人，因侵權行為受利益，致被害人受損害者，於前項時效完成
    後，仍應依不當得利之規定，返還其所受利益於被害人」自明，原審曲解其法意
    而為上訴人不利之判決，其認事用法顯有違誤。
三、證據：提出債權讓渡書、和解書、借據各一件為證，並聲請訊問證人陳葉麗光。
乙、被上訴人方面：
一、聲明：請求判決駁回上訴。
二、陳述：除與原審判決書所載相同者，茲予引用外，補稱：
 (一) 上訴人之被繼承人陳昭山侵占三百餘萬元，而被上訴人僅請求六十萬元；就該款
    項陳昭山只償還十萬元，現在仍欠五十萬元。
 (二) 當時在刑事庭係因不想讓陳昭山遭判刑，故而才請求六十萬元。其中五十萬元之
    本票係陳昭山夫妻於刑事庭判決前親自寫妥蓋印至公司交予被上訴人，至借據、
    和解書則是同一日為脫免其刑責由被上訴人所寫，而由陳昭山蓋章；寫借據意在
    將損害賠償改為消費消貸。
三、證據：提出本票一件為證
丙、本院依職權調閱八十六年度訴字第七六六號刑事卷。
    理  由
一、查被上訴人益銓飼料股份有限公司（下稱益銓公司）之法定代理人，前未經益銓
    公司之許諾，即為該公司與自己之讓與法律行為，其他股東亦無權而將公司債權
    讓與被上訴人，此業經臺灣高等法院高雄分院八十八年度上字第三七號判決認該
    讓與行為難謂為有效，被上訴人之債權既未生讓與其法定代理人戊○○之效力，
    上訴人猶主張被上訴人之「當事人適格」之要件有欠缺云云，不惟與前開事實未
    符，且對於何謂「當事人適格」亦顯有誤解，委非可取。又被上訴人於本件訴訟
    審理中固減縮訴之聲明為四十九萬八千三百八十元，惟嗣復擴張其訴之聲明為請
    求被告連帶給付五十萬元，原審於前開範圍內為判決，自無不當，先予敘明。
二、本件被上訴人起訴主張上訴人之被繼承人陳昭山為其聘僱之職員，負責推銷飼料
    及收取帳款業務，詎自八十三年至八十六年三月間，將所收取訴外人王俊杰等人
    之貨款共約六十萬元侵占入己。嗣陳昭山就前開款項雖償還十萬元，然尚欠五十
    萬元，經其夫妻於刑事庭判決前親自將本票寫妥蓋印至公司交予被上訴人，並由
    被上訴人於同日書寫借據及和解書，由陳昭山蓋章，而將損害賠償之債改為消費
    借貸。上訴人均為陳昭山之繼承人，為此爰依繼承、侵權行為、和解契約及不當
    得利等法律關係，請求被告連帶給付五十萬元及法定利息。至上訴人則否認和解
    書、借據及本票之真正，並以被上訴人之侵權行為損害賠償請求權已罹於時效而
    消滅；而其於八十七年間主張之和解關係亦經臺灣高等法院高雄分院八十八年度
    上字第三七號判決其敗訴確定，其復依據和解關係請求違反一事不再理原則；另
    就被上訴人主張不當得利一節，按上訴人非陳昭山之配偶或子女，始終未受到任
    何利益，與不當得利之要件不符，且原判決引用之民法第一百九十七條，僅專指
    侵權行為之人而言，並援引最高法院四十七年台上字第三○三號判例，資為抗辯
    。
三、查被上訴人主張上訴人之被繼承人陳昭山為其聘僱之職員，詎自八十三年起至八
    十六年三月間，將所收取之貨款共約六十萬元侵占入己，嗣雖償還十萬元，惟仍
    欠五十萬元，經陳昭山夫妻於刑事庭判決前親自將本票寫妥蓋印至公司交予被上
    訴人，並由被上訴人於同日書寫借據及和解書，由陳昭山蓋章等情，業據其於原
    審提出和解書、借據、本票、本院八十六年度訴字第七六六號刑事判決及戶籍登
    記謄本等件為證，復經本院依職權調閱上開刑事卷宗核閱屬實，且與葉麗光於原
    審八十九年五月十一日審理時所述：該本票是為了侵占案件才開的，是被告（即
    陳昭山）最低的賠償額擔保，即使查帳結果是二、三百萬元，也只要賠五十萬元
    而已等語（見原審卷第四十五頁）尚稱一致，自堪信為實在。從而，上訴人之被
    繼承人陳昭山對於被上訴人尚應負擔五十萬元之損害賠償責任，又其基於該侵權
    行為而受有五十萬元之不當利益，均足認定。至被告否認和解書、借據及本票之
    真正云云，惟經本院就系爭本票上陳昭山名義之簽名，與其於屏東縣警察局枋寮
    分局枋警刑字第七五八一號刑案偵查卷宗及臺灣屏東地方法院檢察署八十六年度
    偵字第五六九四號偵查卷內八十六年七月二十九日及同年八月二十六日訊問筆錄
    之受訊人欄之簽名比對（見前揭卷第六頁及第九頁）；就其妻陳葉麗光名義之簽
    名，則與原審所附民事委任書之委任人欄（見原審卷第四十頁及第八十二頁）及
    其於本院九十年四月二十七日之證人結文所為簽名相比對，其整體之筆勢、神韻
    、字跡間隔等各項特徵，均與前開本票上之簽名相吻合，又系爭本票上陳昭山名
    義之印文，核亦與本院八十六年度訴字第七六六號刑事卷宗所附八十六年十一月
    十五及八十七年一月十五日之送達證書上及原審所附八十八年五月十八日民事異
    議狀上之印文相符，系爭本票確由陳昭山、葉麗光所簽發，顯堪認定；而前開陳
    昭山名義之印文，經本院審核復與和解書及借據之印文相符，上訴人空言否認其
    真正，洵無可採。
四、按損害賠償義務人因侵權行為而受有利益時，發生損害賠償請求權與不當得利返
    還請求權之競合，有請求權之債權人，得就二者選擇行使其一；又其損害賠償請
    求權雖因時效而消滅，其不當得利返還請求權，在民法第一百二十五條之消滅時
    效完成前，仍得行使之，最高法院四十八年台上字第一一七九號、四十一年台上
    字第八七一號著有判例。從而，本件原審法院基於被上訴人之主張，本於不當得
    利之法律關係，判決上訴人應連帶給付五十萬元及法定利息，於法即無不合。至
    上訴人援引最高法院四十七年台上字第三○三號判例，並以上訴人非陳昭山之配
    偶或子女，始終未受到任何利益，與不當得利之要件不符，且民法第一百九十七
    條之規定，專指侵權行為之人而言云云置辯；惟按時效期間經過後，於債務人固
    發生拒絕給付之抗辯權，然該抗辯權與上訴人援引前開判例所指「因時效而取得
    權利」，尚屬有間，上訴人援引該判例，容有未洽。且本件應負返還不當得利義
    務之人，原係上訴人之被繼承人陳昭山，至上訴人僅係本於繼承之法律關係而負
    其義務，業經原審判決敘之甚明，從而，上訴人是否受有利益，即與本件無涉；
    而本院就民法第一百九十七條規定之文義觀之，復無從得出與上訴人所指該條之
    規定專指侵權行為之人而言之解釋，其抗辯自難遽予採信。末就上訴人抗辯被上
    訴人主張之和解關係，前經臺灣高等法院高雄分院八十八年度上字第三七號判決
    確定，有違一事不再理之原則云云，查前開清償債務事件之當事人為戊○○，與
    本件當事人係益銓飼料股份有限公司，尚不相同，而當事人既非同一，自難謂屬
    同一事件，上訴人遽認有違一事不再理之原則，殊嫌速斷。綜上，本件上訴意旨
    指摘原判決不當，請求廢棄改判，均無理由，其上訴應予駁回。
據上論結，本件上訴為無理由，並依民事訴訟法第四百三十六條之一第三項、第四百
四十九條第一項、第七十八條，判決如主文。
中      華      民      國    九十      年      六      月    二十七    日
                                    臺灣屏東地方法院民事第二庭
~B審判長法官  洪有川
~B法      官  黃義成
~B法      官  王幸華
不得上訴
~B書  記  官  江永年
中      華      民      國    九十      年      六      月    二十七    日


司法院資訊處製作；財團法人民間司法改革基金會備份。
